【裁判字號】    99,易,909
【裁判日期】    991109
【裁判案由】    詐欺
【裁判全文】
臺灣桃園地方法院刑事判決               99年度易字第909號
公  訴  人  臺灣桃園地方法院檢察署檢察官
被      告  乙○○
上列被告因詐欺案件，經檢察官聲請簡易判決處刑（99年度偵字
第8183號），本院認不宜以簡易判決處刑（99年度桃簡字第1007
號），改依通常程序審理，判決如下：
    主  文
乙○○無罪。
    理  由
壹、程序部分：
一、按檢察官聲請以簡易判決處刑之案件，經法院認為有刑事訴
    訟法第451 條之1 第4 項但書之情形者，應適用通常程序審
    判之，刑事訴訟法第452 條定有明文。查本案檢察官原認被
    告乙○○涉有刑法第30條第1 項、第339 條第1 項之幫助詐
    欺罪嫌，聲請以簡易判決處刑，經本院簡易庭以99年度桃簡
    字第1007 號案件以簡易程序審理，因認有刑事訴訟法第451
    條之1 第4 項但書不宜簡易判決處刑之情事，改依通常程序
    審理，合先敘明。
二、按「被告以外之人於審判外之陳述，雖不符刑事訴訟法第15
    9 條之1 至第159 條之4 之規定，而經當事人於審判程序同
    意作為證據，法院審酌該言詞陳述或書面陳述作成時之情況
    ，認為適當者，亦得為證據。當事人、代理人或辯護人於法
    院調查證據時，知有刑事訴訟法第159 條第1 項不得為證據
    之情形，而未於言詞辯論終結前聲明異議者，視為有前項之
    同意。」，刑事訴訟法第159 條之5 定有明文。查本判決所
    引用以下審判外作成之相關供述證據，公訴人及被告於本院
    審判期日均表示無意見而不予爭執，亦未於言詞辯論終結前
    聲明異議，本院審酌上開證據資料製作時之情況，尚無違法
    取得及證明力明顯過低之瑕疵，認以之作為證據應屬適當，
    而其餘所依憑判斷之非供述證據，本院亦查無有何違反法定
    程序取得之情形，且上開各該證據均經本院於審判期日依法
    進行證據之調查、辯論，被告於訴訟上之防禦權，已受保障
    ，故上開證據資料均有證據能力。
貳、實體部分：
一、公訴意旨略以：被告乙○○可預見提供銀行帳戶供他人使用
    ，可能供犯罪集團掩飾或隱匿犯罪所得，竟不違背其本意，
    基於提供銀行帳戶幫助他人掩飾犯罪所得之犯意，於民國99
    年1 月6 日前之某日某時許，在台灣地區，將其所有遠東國
    際商業銀行大興分行（下稱遠東銀行）帳號00000000000000
    號帳戶之提款卡及密碼，交付某真實姓名不詳之詐欺集團成
    員。嗣該詐欺集團成員，即意圖為自己不法之所有，於99年
    1 月6 日上午9 時許、同日下午3 時許，分別以電話假冒新
    竹地檢署檢察官及書記官等名義，向被害人丙○○、甲○○
    謊稱帳戶及個人資料遭詐欺集團利用，已成為警示帳戶，須
    匯款入某安全帳戶，始能證明不是詐欺集團共犯云云，致被
    害人丙○○、甲○○均陷於錯誤，依指示操作ATM ，因而分
    別匯入新台幣（下同）15萬3 千元、5 萬8 千元至被告乙○○提供之上開遠東銀行帳戶內。嗣被害人丙○○、甲○○發
    覺受騙而報警循線查獲。案經桃園縣政府警察局桃園分局報
    告偵辦，因認被告乙○○涉犯刑法第30條第1 項前段、第33
    9 第1 項之幫助詐欺取財罪嫌。
二、查檢察官認被告乙○○涉犯上述罪嫌，無非係以被害人於丙○○、甲○○警詢時之證述、遠東銀行客戶基本資料暨存摺
    往來明細查詢單1 份、遠東銀行存款憑條2 紙、偽造之「新
    竹地方法院檢察總署執行公正處監管信託證明」公文書1 紙
    ，以及公訴人認遠東銀行存款開戶總約定書上開戶人簽名與
    被告簽名雷同、身分證及健保卡既在被告實力掌握中，則被
    告縱非親自開戶之人，亦可能提供資料，而與開戶者有犯意
    聯絡及行為分擔之推論為據。
三、惟訊據被告乙○○堅詞否認有何幫助詐欺之犯行，並辯稱：
    上開遠東銀行帳戶並非伊所申請，該銀行帳戶之開戶資料內
    所附之乙○○身分證及全民健康保險卡上資料雖正確但照片
    均非伊本人，伊身分證、健保卡都是自己保管，但身分證於
    94年底時有遺失補辦過、健保卡因為未繳健保費所以很久未
    使用；伊不曾將身分證及健保卡提供給他人使用，只有在98
    年10月將身分證借給伊母親申請手機門號、99年2 月給伊父
    親辦理汽車過戶至伊名下的手續等語。
四、按犯罪事實應依證據認定之，無證據不得推定其犯罪事實。
    又不能證明被告犯罪者，應諭知無罪之判決，刑事訴訟法第
    154 條第2 項、第301 條第1 項分別定有明文，此即揭櫫刑
    事訴訟程序係採證據裁判主義，易言之，即認定不利被告之
    事實，須依積極證據，苟積極證據不足為不利於被告事實之
    認定時，自應為有利於被告認定，更不必有何有利之證據，
    最高法院30年上字第816 號判例意旨參照。次按刑事訴訟法
    上所謂認定犯罪事實之證據，係指足以認定被告確有犯罪行
    為之積極證據而言，該項證據自須適合於被告犯罪事實之認
    定，始得採為斷罪資料。如未能發現相當證據，或證據不足
    以證明，自不能以推測或擬制之方法，以為裁判之基礎。又
    刑事訴訟上證明之資料，無論其為直接或間接證據，均須達
    於通常一般人均不致有所懷疑，而得確信其為真實之程度，
    始得據為有罪之認定，若其關於被告是否犯罪之證明未能達
    此程度，而有合理性懷疑之存在，致使無法形成有罪之確信
    ，根據「罪證有疑，利於被告」之證據法則，即不得遽為不
    利被告之認定，此分別有最高法院29年上字第3105號、40年
    臺上字第86號、76年臺上字第4986號判例可資參照。再按最
    高法院於92年9 月1 日刑事訴訟法修正改採當事人進行主義
    精神之立法例後，特別依據刑事訴訟法第161 條第1 項規定
    （檢察官就被告犯罪事實，應負舉證責任，並指出證明之方
    法），再次強調謂：「檢察官對於起訴之犯罪事實，應負提
    出證據及說服之實質舉證責任。倘其所提出之證據，不足為
    被告有罪之積極證明，或其指出證明之方法，無從說服法院
    以形成被告有罪之心證，基於無罪推定之原則，自應為被告
    無罪判決之諭知」等語（最高法院92年台上字第128 號判例
    意旨參見）。此即學說所指基於嚴格證明法則下之「有罪判
    決確信程度」，對於被告是否犯罪之證據應證明至「無庸置
    疑」之程度，否則，於無罪推定原則下，被告自始被推定為
    無罪之人，對於檢察官所指出犯罪嫌疑之事實，並無義務證
    明其無罪，即所謂不「自證己罪原則」，而應由檢察官負提
    出證據及說服之責任，如檢察官無法舉證使達有罪判決之確
    信程度，以消弭法官對於被告是否犯罪所生之合理懷疑，自
    屬不能證明犯罪，即應諭知被告無罪。
五、經查：
（一）本件被害人丙○○、甲○○於99年1 月6 日上午9 時許、
      同日下午3 時許，分別接獲假冒新竹市警察局警官、新竹
      地檢署檢察官及書記官名義之電話，向其等謊稱帳戶及個
      人資料遭詐欺集團利用，涉嫌詐欺案件，已成為警示帳戶
      ，須匯款入某安全帳戶，始能證明不是詐欺集團共犯云云
      ，致被害人丙○○、甲○○均陷於錯誤，遂依欺集團成員
      指示分別匯入新台幣（下同）15萬3 千元、5 萬8 千元至
      以被告名義所申請開立之上開銀行帳戶內，而遭詐騙上開
      款項等情，固據證人即被害人丙○○、甲○○分別於警詢
      中（見偵查卷第12至13頁、19至20頁）證述甚詳，並有遠
      東銀行99年1 月25日（99）遠銀詢字第0000089 號函附上
      開遠東銀行帳戶開戶基本資料及存摺往來明細查詢單1 份
      （見偵查卷第5 至11頁）、遠東銀行存款憑條2 紙（見偵
      查卷第14、25頁）、偽造之「新竹地方法院檢察總署執行
      公正處監管信託證明」公文書1 紙（見偵查卷第24頁）等
      附卷可資佐證。
（二）然被告並未於98年11月16日至遠東銀行桃園大興分行開立
      上開銀行帳戶、該銀行帳戶之開戶資料內所附之乙○○身
      分證及全民健康保險卡照片均非被告本人乙節，業據被告
      迭次於警詢及本院訊問及審理時供述明確（見本院99年度
      桃簡字第1007卷第10至13、29至30、79至80頁，本院99年
      度易字第909 號卷第12至17頁）。再被告於警詢及本院審
      理時陳稱：伊只有申辦過臺灣土地銀行（下稱土地銀行）
      及中華郵政股份有限公司（下稱郵局）帳戶等語，而經本
      院依職權查詢被告於土地銀行北桃園分行及桃園慈文郵局
      開戶相關資料結果，被告分別於96年12月6 日開立土地銀
      行帳號000000000000號帳戶及93年10月19開立桃園慈文郵
      局帳號00000000000000號存款帳戶，其中於96年12月6 日
      開立土地銀行帳戶所檢附之身分證照片（發證日期為94年
      12月29日（桃縣）補發），確為被告本人乙情，業據被告
      於本院訊問時供陳無訛，然98年11月16日開立之遠東銀行
      存款帳戶，開戶資料中所留存之國民身分證（發證日期為
      94年12月29日（桃縣）補發）及全民健康保險卡影本上之
      照片、開戶影像檔中自稱「乙○○」之人，卻與上開土地
      銀行帳戶開戶時留存之國民身分證影本上之照片（同為94
      年12月29日補發）、被告長相及被告實際持有之國民身分
      證上之照片相互比對後，顯有不符等情，有中華郵政股份
      有限公司桃園郵局99年5 月27日桃營字第0991803380號函
      所檢附之開戶資料、臺灣土地銀行北桃園分行99年5 月27
      日北桃存密字第0990000183號函所檢附之開戶資料、（見
      本院99年度桃簡字第1007卷第40至47頁）、桃園縣政府警
      察局桃園分局99年4 月9 日桃警分刑字第0991023141號函
      暨所附之被告持有之國民身分證正反面影本、遠東銀行帳
      戶開戶留存之身分證影本放大影像檔正反面、開戶影像檔
      自稱「乙○○」之人翻拍照片（見本院99年度桃簡字第10
      07卷第8 至17頁），及遠東銀行99年7 月30日（99）遠銀
      詢字第0001041 號函附上開遠東銀行帳戶開戶基本資料、
      申請帳戶之監視影像畫面光碟（見本院99年度桃簡字第10
      07卷第62至69頁）在卷可稽。參以，證人即上開遠東銀行
      帳戶之經辦人員柯怡菁於本院訊問時到庭結證：（提示本
      院99年度桃簡字第1007卷第16、17頁遠東銀行帳戶）身分
      證資料、開戶人影像是當天開戶之人，但不是在庭之被告
      等語明確在卷，是被告辯稱上開遠東銀行帳戶並非伊所申
      請等情，應屬有據。
（三）復以，被告乙○○之全民健康保險卡卡片號碼為00000000
      0000號乙節，有行政院衛生署中央健康保險局99年6 月1
      日健保桃字第0993052227號函暨所附資料附卷可考（詳本
      院99年度桃簡字第1007卷第48至53頁），核與本案上開遠
      東銀行帳戶開戶時所附之健保卡卡片號碼為000000000000
      號乙節（詳本院99年度桃簡字第1007卷第64頁）截然不同
      ，足見上開遠東銀行帳戶開戶時所附之健保卡確非被告本
      人所有之健保卡，而可能係遭偽變造等情無訛。再以，被
      告自94年12月起至中央健康保險局回覆本院函詢時（99年
      3 月止），均因未繳納保險費而遭中央健康保險局註記欠
      費並開徵滯納金等情形，亦有上開卷附之行政院衛生署中
      央健康保險局回函暨所附資料在卷可佐，核與被告上開所
      辯相合，是堪認被告辯稱伊很久未使用健保卡、上開遠東
      銀行帳戶確非為被告所申請乙情，實屬信而有徵。
（四）末以，遠東銀行存款開戶總約定書上書寫之筆跡，雖因送
      鑑原本有影本文件、比對字跡不足等情而經內政部警政署
      刑事警察局回函無法鑑定（參見內政部警政署99年7 月1
      日刑鑑字第0990081976號函），惟核諸卷內由被告親筆簽
      名之99年3 月16日警詢筆錄（詳本院99年度桃簡字第1007
      卷第10至13頁、第17頁）、被告簽名之99年5 月10日、99
      年5 月14日、99年10月8 日本院訊問筆錄，及99年5 月14
      當庭書立之「乙○○」三字共18次（詳本院99年度桃簡字
      第1007卷第29 至30 頁、第79至80頁）、及本院依職權調
      取之被告於93年10 月19 日填寫之上開桃園慈文郵局郵政
      存簿儲金立帳申請書、被告於96年12月6 日填寫之上開土
      地銀行帳戶存款印鑑卡（詳本院99年度桃簡字第1007卷第
      40至47頁）等資料，上開各筆資料內「乙○○」之簽名，
      經本院合議庭以肉眼比對，認為其字體、字形、筆觸、筆
      勢均屬一致，並均呈現三字之字體位置正向，「孫」字左
      邊「子」字部首、右邊「系」字下方兩撇，及「哲」字上
      方「折」字左邊「手」字旁，均呈現相勾連筆劃之特徵，
      而「哲」字下方「口」字及「偉」右邊中間「口」字右上
      方相連筆畫處，運筆方式均呈現相連之偏圓弧狀，堪認為
      同一人所簽具，至為明確；反觀本案遠東銀行存款開戶總
      約定書之「姓名」及「申請人簽名欄」內「乙○○」三字
      之簽名態樣（詳核本院99年度桃簡字第1007卷第65頁），
      其三字之字體略為斜向右下方，其中「孫」字左邊「子」
      字部首、右邊「系」字下方兩撇，及「哲」字上方「折」
      字左邊「手」字旁，均呈現分離筆畫而未相勾連，而「哲
      」字下方「口」字及「偉」右邊中間「口」字右上方相連
      筆畫處，運筆方式均呈現稜角之勾勒狀，其筆勢、筆觸及
      上開各字筆劃細部寫法特徵，亦均與被告親筆簽名之形式
      顯有不同，並無檢察官所稱筆跡、書寫均相同之情形，堪
      認前開遠東銀行存款開戶總約定書上「姓名」及「申請人
      簽名欄」內之簽名，確非出於被告所親簽，參以證人柯怡
      菁於本院訊問時亦證稱：開戶資料填寫內容係開戶當場由
      開戶人本人親自填寫等情無誤，則本案上開遠東銀行帳戶
      是否確為被告所申請，顯屬有疑。
（五）公訴人雖以被告之身分證、健保卡皆在被告實力掌控之中
      ，而認被告應與實際前往申辦帳戶之人具有犯意聯絡及行
      為分擔云云，然查：被告之身分證曾於94年12月29日因遺
      失而辦理補發，且上開遠東銀行帳戶開戶時所附之健保卡
      卡號與被告本人所有之健保卡卡號顯屬不同等情，已如前
      述，依論理法則與經驗法則而言，若真係被告交付身分證
      及健保卡等資料與他人用以申請開戶，則上開帳戶開戶時
      所附之健保卡卡號應不致於與被告所有之健保卡卡號不符
      ，此反徵被告確有可能遭他人冒用其身分資料，偽造其身
      分證及健保卡申辦上開帳戶等情甚明，是本案確有可能係
      他人冒用被告名義，持偽造之乙○○證件向遠東銀行北桃
      園分行申請開戶，故被告上開辯解應可採信。又本件檢察
      官據以起訴被告之證據，僅能證明被害人丙○○、甲○○
      有受騙匯款之事實，但本案既乏相關證據足證被告有將自
      己身分證件交給他人用以申請開戶之事實，即難認定被告
      有何幫助他人詐欺之犯行，自不能率以他人用被告名義、
      資料申請開戶，即遽以推論被告與該他人有犯意聯絡與行
      為分擔，更何況本件用以申請開戶之健保卡卡號更與被告
      所有之健保卡卡號全然不符，已如前述。至公訴人另聲請
      本院再函調遠東銀行開戶申請人影像檔資料以供調查乙節
      ，因桃園縣政府警察局桃園分局99年4 月9 日桃警分刑字
      第0991023141號函所附之開戶影像檔中自稱「乙○○」之
      人翻拍照片（見本院99年度桃簡字第1007卷第17頁）影像
      甚為清晰，已可資辨認實際申請開戶人之長相為何，且上
      開翻拍照片與本院當庭勘驗之監視影像畫面光碟中，申請
      開戶人之外觀穿著及體型並無差異，則本院認此部分之聲
      請調查證據已無必要，亦無礙於本院之認定，爰不再向遠
      東銀行函調上開帳戶開戶申請人影像檔資料，併此敘明。
六、綜上所述，檢察官所提出之證據及所為論述，尚不足以使本
    院確信被告乙○○有何刑法第30條第1 項、第339 條第1 項
    幫助詐欺罪之犯行。而公訴人復無從舉證證明實際申辦並提
    供該門號予詐欺集團成員使用之人與被告間有何犯意聯絡與
    行為分擔，自不足以證明被告有何幫助詐欺取財之犯行，此
    外，復查無其他積極證據足以認定被告有公訴人所指本件幫
    助詐欺取財罪之主觀犯意、客觀犯行，揆諸上揭規定及說明
    ，本件不能證明被告犯罪，自應依法改依通常程序諭知被告
    無罪，以求審慎。
據上論斷，應依刑事訴訟法第452 條、第301 條第1 項前段判決
如主文。
本案經檢察官黃惠玲到庭執行職務。
中    華    民    國    99    年    11    月    9     日
                臺灣桃園地方法院刑事第二庭
                         審判長法  官  徐培元
                               法  官  丁俞尹
                               法  官  陳秋君
以上正本證明與原本無異。
如不服本判決，應於收受本判決送達之翌日起10日內，以書狀敘
述理由向本院提起上訴（應附繕本），上訴於臺灣高等法院。
                               書記官  陳雅婷
中    華    民    國    99    年    11    月    10    日

司法院資訊處製作；財團法人民間司法改革基金會備份。
